【裁判字號】    96,訴,4374
【裁判日期】    970509
【裁判案由】    違反山坡地保育利用條例
【裁判全文】
臺灣臺中地方法院刑事判決  96年度訴字第4374號
公  訴  人  臺灣臺中地方法院檢察署檢察官
被      告  甲○○
選任辯護人  繆璁律師
上列被告因違反山坡地保育利用條例案件，經檢察官提起公訴（
95年度偵字第20758號），本院判決如下：
    主    文
甲○○無罪。
    理    由
一、公訴意旨略以：被告甲○○原係僑泰開發股份有限公司（下
    稱僑泰公司、於民國九十四年二月二十五日變更負責人為王
    木榮）及萬中砂石行（九十四年一月售予王陽慶）之實際負
    責人，明知在國有或他人山坡地內，不得擅自墾殖、占用堆
    積土石或設置附屬設施，而坐落臺中縣和平鄉○○段（下稱
    該段）一三四二、一三四四、一三四五地號並編列為原住民
    保留地之國有山坡地，係丁○○及戊○○於不詳時間起所竊
    佔使用（丁○○在其上經營萬中砂石場，戊○○則在該段第
    一三四二、一三四五地號之部分土地上耕種，均已逾追訴權
    時效）。另該段第一三四六、一三四七及一三四九地號編列
    為原住民保留地之國有山坡地，係丙○○於不詳時間起所竊
    佔使用（已逾追訴權時效）。詎被告甲○○竟於八十七、八
    十八年間，分別以新臺幣（下同）二千萬元，向丁○○受讓
    萬中砂石行及丁○○所占有使用之上述該段第一三四二、一
    三四四、一三四五地號土地；另以七百萬元，受讓戊○○所
    占有使用之上述該段第一三四二、一三四五地號之土地。復
    於八十八年六月二十日起，以每年十萬元之代價，向丙○○
    承租該段第一三四六、一三四七及一三四九號及周邊未登錄
    之國有土地。被告甲○○旋即在萬中砂石場原址違法設置砂
    石洗選場，適八十八年發生九二一地震，各項建設砂石需求
    孔急，遂擴大經營，竟在上述該段第一三四二、一三四四、
    一三四五、一三四五－二、一三四六六、一三四七、一三四
    九地號及緊臨該段第一三四五及一三四五－二號土地之國有
    未登錄地、緊臨該段第一三四七號土地之國有未登錄地（詳
    見附圖），堆置砂石，並設置運送砂石輸送帶、車輛迴轉空
    地及道路使用。嗣經臺中縣和平鄉公所於九十一年一月二十
    三日、同年七月一日，通知僑泰公司應即停工，不得繼續使
    用上述土地，惟甲○○置之不理，嗣於九十二年四月十八日
    ，經臺灣高等法院臺中分院檢察署檢察官勘查獲甲○○非法
    使用土地，因認被告甲○○涉有山坡地保育利用條例第三十
    四條第一項之罪嫌等語。
二、按犯罪事實應依證據認定之，無證據不得認定犯罪事實；又
    不能證明被告犯罪者，應諭知無罪之判決，刑事訴訟法第一
    百五十四條第二項、第三百零一條第一項分別定有明文；且
    認定不利於被告之事實，須依積極證據，苟積極證據不足為
    不利於被告事實之認定時，即應為有利於被告之認定，更不
    必有何有利之證據，亦有最高法院三十年上字第八一六號判
    例可資參照；且認定不利於被告之事實，須依積極證據，苟
    積極證據不足為不利於被告事實之認定時，即應為有利於被
    告之認定，更不必有何有利之證據，亦有最高法院三十年上
    字第八一六號判例可資參照；並認定犯罪事實所憑之證據，
    雖不以直接證據為限，間接證據亦包括在內；然而無論直接
    或間接證據，其為訴訟上之證明，須於通常一般之人均不致
    有所懷疑，而得確信其為真實之程度者，始得據為有罪之認
    定，倘其證明尚未達到此一程度，而有合理之懷疑存在時，
    基於無罪推定之原則，即應為無罪之判決（最高法院七十六
    年臺上字第四九八六號判例參照）。另按山坡地保育利用條
    例第三十四條第一項之規定，固重在保護山坡地，防止濫墾
    、濫建，但亦含有竊佔罪之本質，以未經土地所有權人同意
    ，或對該山坡地無使用權源，竟擅自墾殖或開發經營為要件
    。故如對該山坡地有使用權，或經土地所有權人或對該山坡
    地有占有使用權人之同意而開發經營，即與該條項之構成要
    件有間。此觀該條將「公有」及「他人之山坡地」併列，但
    並不及於「自己所有之山坡地」，及同條例第十六條、第二
    十五條、第三十五條對超限利用之規定自明，最高法院九十
    三年度臺上字第二八三三號判決意旨參照。又按山坡地保育
    利用條例第三十四條第一項規定之擅自採取土石使用罪，以
    行為人違反同條例第十條、第九條第四款在他人山坡地內，
    不得擅自從事採取土石使用之規定，為犯罪構成要件。其立
    法目的固重在山坡地自然生態景觀、涵養水源等水土保持處
    理與維護，及資源保育之有效利用，然其同時規範不得在他
    人山坡地內，擅自從事採取土石使用之犯行，本質上即為刑
    法第三百二十條第一項竊盜罪之特別規定，自不應再論以竊
    盜罪名，最高法院九十二年度臺非字第二三二號判決意旨參
    照。另刑法上之竊盜罪，須意圖為自己或第三人不法之所有
    ，而取他人所有物，為其成立要件。若行為人因誤信該物為
    自己所有，而取得之，即欠缺意思要件，縱其結果不免有民
    事上之侵權責任，要難認為構成刑法上之竊盜罪，最高法院
    二十三年上字第一八九二號判例意旨參照。是以，山坡地保
    育利用條例第三十四條之規定，既為刑法第三百二十條竊盜
    罪之特別規定，則依法條競合之原則，自亦必須以行為人有
    意圖為自己不法所有之犯意，始足當之，非謂僅有客觀上於
    公有或他人山坡地內，擅自墾殖、占用或從事同法第九條第
    一款至第九款之開發、經營或使用，即構成犯罪。另按刑法
    第三百二十條第二項之竊佔罪為即成犯，於竊佔行為完成時
    犯罪即成立，以後之繼續竊佔乃狀態之繼續而非行為之繼續
    ，如在他人竊佔土地行為完成後，始向其買受或收受，縱明
    知係因竊佔而得，仍予故買或收受，只能成立故買或贓物罪
    ，與收買動產之盜贓初無異致，不能謂其故買或收受行為，
    即為竊佔不動產（最高法院八十一年度臺上字第二一九八號
    判決可資參照）。
三、公訴意旨認被告甲○○涉有前開犯行，無非係以其於偵查中
    之供述，並輔以證人丁○○、戊○○、丙○○、乙○○、己○○等於調查局及偵查中之證述，另有臺中縣和平鄉公所九
    十二年五月十九日和鄉農字第九二○○○七八五四號函及所
    附會勘測量圖、照片、中華民國臺灣地區像片基本圖天冷三
    張及白毛臺三張、臺中縣東勢地政事務所九十二年五月十五
    日中東測字第四九三九號函、土地出租契約及讓渡契約書、
    臺中縣和平鄉公所九十四年八月八日和鄉農字第九四○○一
    三七三五號函、臺中縣東勢地政事務所九十六年九月十八日
    之中東地測字第九六○○○七四四號函附測量圖為主要論據
    。訊據被告堅決否認有何違反山坡地保育利用條例之犯行，
    辯稱：起訴書所載被告甲○○佔用土地範圍與事實不符，伊
    並無竊佔之主觀犯意等語。經查：
（一）首先就被告確實佔有使用之情況，檢察官起訴書所附之附
      圖，係以九十六年八月十六日由臺中縣東勢地政事務所所
      為之土地複丈成果圖為依據，然被告早於九十四年二月四
      日，即以僑泰開發實業股份有限公司及萬中砂石行之股份
      及合夥股權轉讓予涂碧珠，有卷附股權及合夥轉讓契約書
      乙紙在卷可參（本院卷第六十八頁），故被告甲○○於上
      揭轉讓契約書締結後，其確切佔用範圍為何，檢察官並未
      具體指明，而以九十六年八月十六日所測之複丈成果圖，
      能否代表被告之佔用狀況，並非無疑，況檢察官起訴書所
      載本件發現之緣由，係於九十二年四月十八日，經臺灣高
      等法院臺中分院檢察署檢察官會同勘查始查獲，故本院認
      應以九十二年五月十四日之複丈成果圖為準（詳本院卷第
      一七四頁）。
（二）另九十二年五月十四日之複丈成果圖所載之該段一三四二
      、一三四四、一三四五、一三四五之二地號等四筆原住民
      保留地作為砂石碎解洗選場案，已奉上級函示得依「原住
      民保留地開發管理辦法」第二十四條規定受理其申請，並
      經公告完竣提交臺中縣和平鄉第七十六次土地權利審查委
      員會審議通過，已報請臺中縣政府核定，而除僑泰公司原
      申請承租範圍外，該複丈成果圖所載之ＡＣ部分（即該段
      第一三四九、一三四七及一三四七上方之未登記土地，詳
      如本院卷第一七四頁）亦由被告甲○○佔用，但上揭ＡＣ
      部分係證人丁○○於讓渡時指界範圍所及，且被告亦於八
      十八年六月二十日以租金每年十萬元之代價，向證人丙○○所承租，雖租賃契約書上僅載明該段第一三四六、一三
      四七、一三四九地號及未登錄土地，但證人丙○○之前手
      即已使用該段第一三四八地號土地，證人丙○○及被告甲○○均接續使用，亦均不知情，而係對照空照圖及複丈成
      果圖後，始知道所使用之範圍竟包含該段第一三四八地號
      土地，證人丙○○出租予被告甲○○時，對地號所在位置
      並不詳知，僅泛稱一千五百坪，被告甲○○實際使用之情
      況，亦大致未超過證人丙○○所轉讓之範圍，其判斷標準
      在於證人丙○○所轉讓使用權範圍之土地，三面臨馬路，
      一面鄰地，且隔壁種果樹，因此四邊界址尚清楚等情，業
      據證人丁○○、丙○○於本院審理時證述綦詳，復有臺中
      縣和平鄉公所九十二年五月十九日和鄉農字第○九二○○○七八五四號函可稽，故該段第一三四六、一三四七、一
      三四九地號及周邊未登錄之國有土地，係在被告甲○○之
      前手即證人丁○○、丙○○時，即已竊佔使用，由證人丙○○之上揭證述，甚至可得知證人丙○○之前手即已竊佔
      使用，從而被告甲○○基於前述認識，在前手即證人丁○○、丙○○及證人丙○○之前手均已使用，復就上揭土地
      以有償之代價為租賃，故被告甲○○使用上揭該段第一三
      四六、一三四七、一三四九地號及周邊未登錄國有土地，
      主觀上認知係基於租賃契約之法律關係而占有使用，未具
      不法所有意圖甚明。
（三）另就被告佔用該段第一三四二、一三四三、一三四四、一
      三四五、一三四五之二地號土地部分：
  １、被告甲○○於八十七年十一月，以七百萬元之代價，向證
      人戊○○、劉舉亮簽訂讓渡契約，取得該段第一三四二、
      一三四三、一三四五號土地及周邊打鐵坑溪北側，及此地
      東側水溝護岸範圍內之河川公地及一三四三號土地上房屋
      乙棟，及此區域內種植果樹全部之使用管理權限，而上揭
      土地於四十五年時並無地號，但由證人戊○○使用中，故
      證人戊○○主觀上即認定上揭土地為其所有乙節，業據證
      人戊○○於本院審理時結證綦詳，復有被告甲○○與證人
      戊○○、劉舉亮所簽訂之讓渡契約書影本在卷可參（他卷
      第五十八頁），故被告甲○○於八十七年十一月間使用該
      段第一三四二、一三四三、一三四五地號及周邊土地時，
      既係基於讓渡契約為之，縱該讓渡契約有違反原住民保留
      地不得移轉之規定，而可能涉及民事契約效力之疑義，但
      被告於使用之初，既有與前手即戊○○、劉舉亮簽訂契約
      之行為，倘被告真有竊佔之犯意，大可直接於土地上使用
      ，且衡之常情，為避免遭查獲，其竊佔方式，往往讓人自
      外觀無法得知使用狀況，以收隱匿之效，何必大費周章既
      給付價金向他人洽購，更書立契約以明範圍，由此亦可知
      被告確無竊佔之犯意。
  ２、又被告甲○○曾於九十一年間，向臺中縣政府申請就地合
      法化，並租用該段第一三四二、一三四四、一三四五、一
      三四五之二地號土地為原住民保留地，設立砂石碎解洗選
      場使用乙節，有臺中縣政府九十一年二月四日府農水字第
      ○九一○三一一八○○○號函（載明被告所開設之萬中砂
      石行係符合經濟部礦務局管轄範圍內之「砂石碎解洗選場
      」輔導就地合法化之對象）、九十二年七月一日府民原字
      第○九二○一七一八九七號函（載明萬中砂石行函送補正
      申請核准租用南勢段第一三四二、一三四四、一三四五、
      一三四五之二地號原住民保留地計畫案，臺中縣政府依據
      原住民保留地開發管理辦法第二十四條規定，審核同意萬
      中砂石行於文到一年內取得各該目的事業主管機關之核准
      設立文件後准予租用）、九十三年六月二十一日府民原字
      第○九三○一五七八八○號函（載明因該段第一三四二、
      一三四四、一三四五、一三四五之二地號申請原住民保留
      地作砂石碎解洗選場使用，因主管機關之審核作業不及完
      成，致將屆滿原核准作業日期，經萬中砂石行申請延長乙
      案，臺中縣政府同意萬中砂石行延長六個月）及經濟部九
      十三年十二月十七日經授務字第○九三○○二二二三七○
      號函（經濟部同意萬中砂石行申請該段第一三四二、一三
      四四、一三四五、一三四五之二地號土地變更為礦業用地
      使用），故被告於使用期間，仍有依相關規定與各主管機
      關取得使用證明無訛，故縱事後該等文件未補齊，而被告
      在未核准之前使用固有可究之處，但是否達到竊佔罪之不
      法所有意圖，更非無疑。
  ３、另公有土地不得轉租，若遭發現則會收回，且違法轉租之
      情況雖嚴重，但囿於人力無法詳細清楚，僅於八十四年間
      有清查過一次，清查情形係將情形列冊後逕報行政院原住
      民委員會，八十八年曾公告清查之結果，各村里鄉民均可
      根據清查結果加以比對，若有異議則可提出異議，異議後
      則由行政院原住民委員會處理，但後續實際如何處理，因
      主辦單位係臺中縣政府及行政院原住民委員會，臺中縣和
      平鄉公所使係受委託單位，故並不知情乙節，業據證人即
      時任臺中縣和平鄉公所課員乙○○及同所負責土地行政之
      己○○於本院審理時結證綦詳，亦核與證人丙○○於本院
      審理時證述本件土地於八十四年間確有參與清查乙節相符
      （本院卷第二一六頁下方），並有臺中縣和平鄉○○段一
      三四二、一三四四、一三四五、一三四五之二、一三四六
      、一三四七、一三四九、一三五一之一地號土地八十四年
      調查清冊資料（參他卷第三十至四十三頁）可參，故本件
      土地於八十四年間，確依當時之程序參與清查，嗣因八十
      八年間公告後，並未有其他人異議，從而被告甲○○之前
      手即證人丁○○、丙○○，乃至嗣後承租之被告甲○○，
      均係基此認知而為土地之使用，且既未有任何人異議，亦
      無政府單位出面制止，衡之常情，被告甲○○未加以質疑
      而有償租用，其不具不法所有意圖，至為灼然，要與「擅
      自」之規定無涉。
  ４、另縱以起訴書所附之附圖為準，而兩相比對，被告佔用之
      土地區域，大致相同，至於實際佔用之面積，因九十二年
      五月十四日之複丈成果圖並未丈量面積而無法精確比對，
      但衡之常情，除非土地界址相當清楚，使土地之使用人能
      清楚得知土地之界址為何，否則因界址不清而使用逾權利
      範圍，縱客觀上就逾越權利範圍部分無使用權限，但因被
      告甲○○究非擅長土地丈量之人，況土地丈量尚須專業儀
      器，尤非僅憑目視即可推斷面積及位置，故以被告甲○○
      之智識程度觀之，並無法精確判斷其使用之範圍是否超越
      其契約範圍，故無法認定其有不法所有意圖，亦無從僅因
      些微之超出，即謂被告甲○○有何擅自佔用之舉。
四、綜上所述，本院認檢察官雖以山坡地保育利用條例第三十四
    條第一項為起訴法條，但起訴書既同時論及山坡地保育利用
    條例第三十四條第一項為刑法第三百二十條第二項之特別規
    定，兩者間為法條競合關係，且揆諸前揭判例意旨說明，本
    院認山坡地保育利用條例第三十四條第一項之適用，仍須以
    主觀上有不法所有意圖始足當之。而由卷內資料以觀，檢察
    官起訴書就本件發現緣由，既僅認定至九十二年四月十八日
    會勘為止，卻援引九十六年八月十六日之複丈成果圖，以相
    距四年之久之複丈成果圖為事實，顯無法反映九十二年間之
    情況，故本院認以九十二年四月十八日之複丈成果圖為準。
    而起訴書所認定被告竊佔之範圍，其中就該段第一三四六、
    一三四七、一三四九地號及緊臨之國有未登錄土地，因係被
    告於八十八年六月二十日向證人丙○○所承租；而該段第一
    三四二、一三四三、一三四五地號土地則係被告甲○○於八
    十七年十一月間，向證人戊○○、劉舉亮所承租；另該段第
    一三四四、一三四五之二及一三四五、一三四五之二及一三
    四七地號土地旁之國有未登錄土地，雖無相關讓渡書或租賃
    契約書可證，但其中該段第一三四四、一三四五之二地號土
    地，被告甲○○曾於九十一年間，即多次向臺中縣政府申請
    核准租用該等地號設立碎石碎解洗選場，至於其餘周邊國有
    未登錄土地部分，縱未有契約書，亦未申請租用，但本院審
    酌上揭未登錄土地均與被告甲○○所承租土地相鄰，且由前
    揭證人證述亦可知，當事人間對於實際佔用土地之地號、界
    址並不清楚，倘非指界時詳細請地政人員至現場，並以精確
    之複丈成果圖為指界，以被告甲○○及證人丁○○、丙○○
    、戊○○等人之智識程度，難期能知其佔用土地之面積、地
    號為何，況由八十四年調查清冊資料，輔以證人乙○○、己○○等人證詞，亦可窺知原住民保留地遭佔用之事實，早為
    職司土地管理之行政機關所明知，且佔用情形尤非僅被告甲○○一例，但囿於人力及權限，該等行政機關於清查後，並
    未積極與土地佔用人協商，甚至提出應予遷讓之要求或踐行
    公權力以強制驅離。從而，由卷內相關證人之證述，輔以被
    告甲○○多次積極申請核准租用之行為及與土地使用人簽訂
    承租或讓渡契約書，並衡之一般不具地政測量知識之人，若
    無明確界址地標，難能對使用土地之確切面積、區域加以劃
    定等情，認被告甲○○並無不法所有之意圖，且要與法條所
    稱之「擅自」無涉甚明。又被告甲○○既係自證人丁○○、
    丙○○、戊○○等前手承租或讓渡本件土地，縱使被告甲○○於接手時，已明知前手有竊佔公用地作為設置碎解場及堆
    置砂石使用之情形，然上開土地既係業經他人竊佔而得之不
    動產，則被告甲○○繼續佔用該地堆置砂石之行為，揆諸首
    揭說明，亦僅屬贓物之利用，應與刑法之竊佔罪之構成要件
    有間，此外，復查無其他積極證據足資認定被告有何違反山
    坡地保育利用條例第三十四條第一項之犯行，尚不能令負山
    坡地保育利用條例第三十四條第一項之罪責，不能證明被告
    犯罪，依法自應諭知無罪之判決。至於是否構成贓物罪，因
    未經起訴，本院不得逕予審理。
據上論斷，應依刑事訴訟法第三百零一條第一項，判決如主文。
中    華    民    國    97    年    5     月    9     日
                刑事第十一庭  審判長法  官  王世華
                                    法  官  丁智慧
                                    法  官  林慶郎
以上正本證明與原本無異
如不服本判決，應於收受本判決後十日內向本院提出上訴書狀，
其未敘述上訴理由者，並得於提起上訴後十日內向本院補提理由
書狀（均須按他造當事人之人數附繕本），「切勿逕送上級法院
」。
                                    書記官  廖日晟
中    華    民    國    97    年    5     月    9     日


司法院資訊處製作；財團法人民間司法改革基金會備份。
